【裁判字號】    99,重勞訴,3
【裁判日期】    990930
【裁判案由】    確認僱傭關係存在等
【裁判全文】
臺灣彰化地方法院民事判決  99年度重勞訴字第3號
原      告  戊○○
            乙○○
            丁○○
共      同
訴訟代理人  鄭秀珠律師
被      告  彰化縣芬園鄉公所
法定代理人  丙○○
訴訟代理人  張奕群律師
複代理人    甲○○
上列當事人間請求確認僱傭關係存在等事件，經本院於民國99年
9月16日言詞辯論終結，茲判決如下：
    主      文
確認原告戊○○與被告間僱傭關係存在。
確認原告乙○○與被告間僱傭關係存在。
確認原告丁○○與被告間僱傭關係存在。
被告應自民國九十九年四月一日起至原告戊○○復職之日止，於
每月五日給付原告戊○○新台幣壹萬柒仟陸佰元，及自應給付之
翌日起至清償日止，按年息百分之五計算之利息。
被告應自民國九十九年四月一日起至原告乙○○復職之日止，於
每月五日給付原告乙○○新台幣壹萬捌仟玖佰貳拾元，及自應給
付之翌日起至清償日止，按年息百分之五計算之利息。
被告應自民國九十九年四月一日起至原告丁○○復職之日止，於
每月五日給付原告丁○○新台幣貳萬貳仟捌佰捌拾元，及自應給
付之翌日起至清償日止，按年息百分之五計算之利息。
訴訟費用（減縮部分除外）新台幣柒萬參仟柒佰捌拾伍元由被告
負擔。
本判決第四項於原告戊○○以新台幣壹拾萬元為被告供擔保後，
得假執行。但被告以新台幣參拾萬元為原告戊○○預供擔保，得
免為假執行。
本判決第五項於原告乙○○以新台幣壹拾壹萬元為被告供擔保後
，得假執行。但被告以新台幣參拾參萬元為原告乙○○預供擔保
，得免為假執行。
本判決第六項於原告丁○○以新台幣壹拾貳萬元為被告供擔保後
，得假執行。但被告以新台幣參拾陸萬元為原告丁○○預供擔保
，得免為假執行。
    事實及理由
一、原告起訴主張：
  (1)原告戊○○、乙○○自民國95年起；原告丁○○自87年起，
    受僱於被告，任職期間勤勉任勞，工作表現甚佳，並無任何
    怠忽職務或違反勞動契約或工作規則之情。詎於99年3月2日
    ，被告竟以鄉長更易為由，主張依勞動基準法（下稱勞基法
    ）第20條前段之規定，發函通知原告將於99年3月31日終止
    兩造間之勞動契約。
  (2)被告驟然違法終止兩造間之勞動契約，原告除於99年3月間
    屢次向被告表明異議外，並即依法向彰化縣政府申訴、申請
    協調，而於99年4月29日進行協調，然協調不成。嗣後原告
    並依法向行政院勞工委員會（下稱勞委會）及法律扶助基金
    會彰化分會申訴並請求扶助，足見原告始終有向被告表示繼
    續任職服務之意思，並無被告主張「不欲繼續服務之主觀意
    思」等情。
  (3)原告均為被告為執行殯葬所業務需要所僱用之不定期臨時人
    員，係公務機關非依公務人員法制進用之臨時人員，依勞委
    會於96年11月30日以勞動1字第0960130914號公告指定自97
    年1月1日起適用勞基法，是原告有勞基法之適用。本件被告
    主張依據勞基法第20條規定，終止兩造間勞動契約，然依勞
    委會99年3月29日勞資2字第0990008174號函所為解釋，勞基
    法第20條規定所稱「事業單位改組或轉讓」，係指事業單位
    依公司法之規定變更其組織型態，或其所有權（所有資產、
    設備）因移轉而消滅其原有法人人格，或獨資或合夥事業單
    位之負責人而言，惟被告僅係鄉長任期屆滿改選而易人，顯
    非勞基法第20條規定之「事業單位改組或轉讓」，足見被告
    顯然不得依據勞基法第20條之規定，終止本件勞動契約。
  (4)被告主張本件應依民法第487條之規定扣除「因不服勞務所
    減省之費用，或轉向他處服務所取得，或故意怠於取得之利
    益」云云，惟原告並無被告上開主張之「因不服勞務所減省
    之費用，或轉向他處服務所取得，或故意怠於取得之利益」
    等情事存在，被告應就其主張舉證證明。為此依法提起本訴
    ，並聲明：(一)確認原告與被告芬園鄉公所間之僱傭關係存在
    。(二)被告應自99年4月1日起至原告戊○○復職之日止，按月
    於每月5日給付原告戊○○17,600元，及自應給付日之翌日
    起至清償日止，按年息5%計算之利息；被告應自99年4月1日
    起至原告乙○○復職之日止，按月於每月5日給付原告乙○○18,920元，及自應給付日之翌日起至清償日止，按年息5%
    計算之利息；被告應自99年4月1日起至原告丁○○復職之日
    止，按月給付原告丁○○22,880元，及自應給付日之翌日起
    至清償日止，按年息5%計算之利息。(三)訴訟費用由被告負擔
    。(四)願供擔保請准宣告假執行。
二、被告則以：
  (1)被告係依據勞基法第20條之規定勞止勞動契約，並依同法第
    17條規定發給資遣費，並無不法，原告之請求為無理由。被
    告所雇用之臨時人員既經勞委會指定適用勞基法，則被告即
    屬同法第2條第5款所規定之「事業單位」。又勞基法第20條
    既規定「新舊僱主商定留用」，其意即係指事業單位發生「
    新舊僱主」之情事時，該事業單位即可依該20條之規定，預
    告終止契約並依法發給資遣費。
  (2)勞委會99年3月29日勞資2字第0990008174號函對勞基法第20
    條所為之解釋，並不符合上揭法條之真意，應不得拘束法院
    對本件之判斷。按芬園鄉公所鄉長既經改選而易人，即與上
    開函釋中「獨資或合夥事業單位之負責人（變更）」之情形
    相類似，被告自亦應適用勞基法第20條之規定處理有關勞工
    問題。勞委會上開函釋指勞基法第20條之規定僅適用於公司
    法法人、獨資或合夥事業，而不及於其他組織型態，亦非正
    確。按勞動基準法開始實施初期，係以民間企業為適用對象
    ，嗣再擴大至公營事業機關，後又擴大及於公部門之技工、
    駕駛人、工友、清潔隊員、國會助理等。97年又擴大及「公
    部門各業非依公務人員法制進用之臨時人員適用勞動基準法
    ，並自中華民國97年1月1日生效」（參照勞委會96年11月30
    日勞動1字第0960130914號公告），因此勞基法第2條第2項
    既規定「事業單位，謂適用本法各業僱用勞工從事工作之機
    構」，因此同法第20條應不僅限於公司法法人、獨資或合夥
    之組織，而包括政府機關。該法條應著重在「事業單位」發
    生「新舊僱主」之情事，即可適用該法條。法人、合夥、政
    府機關等，均有法定代理人，因此法條所指「新舊僱主」即
    係指法定理人更易之情事。若依勞委會上開函釋，則公部門
    之勞工，均不能適用勞基法第20條規定。惟查，勞基法並無
    上開排除適用之規定，勞委會之上開函釋竟排除適用，顯然
    違背勞基法規定，自不適於引用作為本件判斷。
  (3)臨時人員本即屬臨時性之短暫工作性質之人員，本即與依
    法考試、銓敘、任用之公務人員依聘用人員聘用條例進用
    人員約僱人員僱用辦法進用人員公部門之技工、駕駛人
    、工友、清潔隊員、國會助理等，有著不同性質。鄉鎮公所
    改選，係選民對候選人推行政務政見的肯定與期許，因此法
    定代理人變更後，對鄉鎮公所推行之政務，既有新的構想，
    因此對臨時人員自應遵重鄉鎮長之用人權限，否則鄉鎮長如
    何實現其政見？
  (4)本件原告延遲數月後，才提起本件訴訟，其主觀上顯有不繼
    續服務之意思，因此其提起本訴並不合法。按本件被告終止
    勞動契約之過程：99年3月2日函，預告在99年3月31日終
    止契約；99年3月31日函，終止勞動契約；99年4月29日
    勞資爭議協調會，調解不成立；99年7月21日，原告提起
    本訴。原告既然早在99年3月初，即知悉被告將終止契約，
    卻不提出本件訴訟。退步言，自99年4月29日勞資爭議協調
    不成立後，經過2個月又20餘日才提起本訴，其顯然在協調
    不成後，有不欲繼續服務之主觀意思，因此其延遲數月提起
    本訴，請求確認僱傭關係存在及請求發給此期間之薪資，違
    背誠信原則，應不得請求。
  (5)本件若認定原告請求補發薪津有理由，依民法第487條之規
    定，亦應扣除「因不服勞務所減省之費用，或轉向他處服勞
    務所取得，或故意怠於取得之利益」，否則原告等既未服勞
    務，卻得以領取全額之薪津，即屬不當利益，自應扣除等語
    ，資為抗辯，並聲明：(一)原告之訴駁回。(二)訴訟費用由原告
    負擔。(三)如受不利判決，請准提供擔保免為假執行。
三、法院之判斷：
  (1)原告主張上揭之事實，業據其提出勞工保險卡、彰化縣勞資
    關係協進會勞資爭議協調會會議紀錄、扣繳憑單等影本為證
    ，且為被告所不爭執，自堪信為真實。
  (2)被告雖辯稱其係依勞基法第20條規定，合法終止與原告間勞
    動契約等語，惟勞動基準法第20條所謂事業單位改組或轉讓
    ，如事業單位為公司組織者，係指事業單位依公司法之規定
    變更其組織或合併或移轉其營業、財產而消滅其原有之法人
    人格，另立新之法人人格而言，被告為公法人，亦應作相同
    解釋。經查，被告係其法定代理人即鄉長任期屆滿而改選易
    人，顯非勞基法第20條所稱「事業單位改組或轉讓」，自不
    適用該條規定，被告上開所辯，委無可採。
  (3)被告又辯稱原告自99年4月29日勞資爭議協調不成立後，經
    過2個月又20餘日才提起本訴，顯然有不欲繼續服務之主觀
    意思等語，惟此為原告所否認，是自不能僅憑原告經過2個
    多月始提起本件訴訟，即推論原告不欲繼續勞動契約。
  (4)被告另辯稱原告請求補發薪資，應扣除「因不服勞務所減省
    之費用，或轉向他處服勞務所取得，或故意怠於取得之利益
    」等語，惟原告否認有取得利益或怠於取得利益，被告復未
    舉證以實其說，其上開所辯，亦非可採。
  (5)按僱用人受領勞務遲延者，受僱人無補服勞務之義務，仍得
    請求報酬；債務人非依債務本旨實行提出給付者，不生提出
    之效力。但債權人預示拒絕受領之意思或給付兼需債權人之
    行為者，債務人得以準備給付之事情，通知債權人以代提出
    ；債權人對於已提出之給付，拒絕受領或不能受領者，自提
    出時起，負遲延責任，民法第487條、第235條及第234條分
    別定有明文。次按債權人於受領遲延後，需再表示受領之意
    ，或為受領給付作必要之協力，催告債務人給付時，其受領
    遲延之狀態始得認為終了。在此之前，債務人無須補服勞務
    之義務，仍得請求報酬（最高法院92年度台上字第1979號判
    決要旨參照）。查被告於99年3月31日終止系爭勞動契約，
    係屬不法，上開終止雖不生終止勞動契約之效力，但已足徵
    被告預示拒絕受領原告勞務之表示，原告已向被告請求回復
    工作權（見99年4月29日勞資爭議協調會會議紀錄），可見
    原告已將準備給付之事情通知被告，但為被告所拒絕，則被
    告拒絕受領後，即應負受領遲延之責，原告無須催告被告受
    領勞務，而被告於受領遲延後，既未再對原告表示受領勞務
    之意或就受領給付為必要之協力，依民法第234條及第235條
    規定，應認被告已經受領勞務遲延，依民法第487條規定應
    給付薪資與原告。原告戊○○、乙○○、丁○○每月薪資各
    為17,600元、18,920元、22,880元，被告於每月5日給付該
    月薪資，為被告所不爭，則原告請求確認其與被告間之僱傭
    關係存在，並請求被告應自99年4月1日起至原告復職之日止
    ，於每月5日給付上述薪資，及各期自應給付之翌日起至清
    償日止，按年息5%計算之法定遲延利息，為有理由，應予准
    許。
四、兩造其餘主張陳述及所提之證據，經本院審酌後，認均不足
    以影響本判決之結果，均毋庸再予論述，附此敘明。
五、就上開請求給付部分，兩造陳明願供擔保聲請宣告假執行及
    免為假執行，經核於法均無不合，爰分別酌定相當之擔保金
    額宣告之。
六、訴訟費用負擔之依據：民事訴訟法第78條。
中    華    民    國    99    年    9     月    30    日
                  民事第二庭    法  官  施錫揮
以上正本係照原本作成。
如對判決上訴，應於判決送達後20日內向本院提出上訴狀。如委
任律師提起上訴者，應一併繳納上訴審裁判費。
中    華    民    國    99    年    9     月    30    日
                                書記官  蕭秀吉

司法院資訊處製作；財團法人民間司法改革基金會備份。
